臺灣高等法院民事判決
110年度上易字第319號
上  訴  人  蔣建輝  

訴訟代理人  王家鋐律師
被 上訴 人  蔣春美  

            蔣春蘭  

共      同
訴訟代理人  邵華律師  
上列當事人間請求返還不當得利事件，上訴人對於中華民國109
年11月23日臺灣士林地方法院108年度訴字第1995號第一審判決
提起一部上訴，本院於110年11月23日言詞辯論終結，判決如下
：
    主      文
上訴駁回。
第二審訴訟費用由上訴人負擔。
    事實及理由
上訴人主張：坐落臺北市○○區○○段○○段000○00000○00
　0地號土地及其上門牌號碼臺北市○○區○○街00號建物（下合稱
  系爭房地）為兩造父親即訴外人蔣明龍（下稱蔣明龍）所留遺
  產，應有部分均為1/6，應由兩造按應繼分比例各繼承系爭房
  地權利範圍1/18。兩造已達成協議（下稱系爭協議），將系爭
  房地屏除被上訴人二人之特留分，餘均由伊一人繼承，即被上
  訴人就系爭房地分配範圍各1/36、伊分配登記1/9。惟被上訴
  人未經伊同意，於兩造未就系爭房地辦理繼承登記前，將系爭
  房地以自己之應繼分即權利範圍各1/18，出售予訴外人安怡建
  設股份有限公司（下稱安怡公司），以被上訴人與安怡公司簽
  訂之買賣預定契約書（下稱系爭預約），總價款為新臺幣（下
  同）4億4172萬5627元，被上訴人應繼分價值各為2454萬313元
  。被上訴人上舉侵害系爭協議之約定，侵害部分各1/36
　，依系爭預約，被上訴人獲得之買賣價款各為1227萬156元。
　爰先位聲明依民法第179條規定並為一部請求，求為命被上訴
  人各給付100萬元，及均自108年8月20日起加計法定遲延利息
  之判決。
  被上訴人則以：系爭房地為兩造父親之遺產，兩造應繼分各為
  1/3，上訴人所提系爭協議，係兩造母親即訴外人蔣賴謹過世
  時，被上訴人蔣春美曾聲明就其遺產中不動產部分為拋棄繼承
  之意思表示，惟未向法院辦理聲明拋棄繼承，不生拋棄繼承之
  效力，系爭協議更與系爭房地無關聯，上訴人先位之主張顯無
  理由等語，資為抗辯。
原審駁回上訴人先位之請求，上訴人就此聲明不服提起上訴，
  聲明：
　㈠原判決關於駁回上訴人先位之訴部分廢棄。
  ㈡被上訴人蔣春美、蔣春蘭應各給付上訴人100萬元，及均自10
    8年8月20日起至清償日止，按年息5％計算之利息。
  ㈢願供擔保，請准宣告假執行。
  被上訴人答辯聲明：
  ㈠上訴駁回。
  ㈡如受不利判決，願供擔保請求宣告免為假執行。 
  （上訴人就其原審備位之訴敗訴部分、被上訴人就其原審敗訴
  部分，均未據聲明不服，已告確定）。
兩造不爭執事項（本院卷第94頁）：
　系爭房地為兩造父蔣明龍所留遺產，權利範圍均為應有部分1/
  6，嗣兩造及其他共有人將系爭房地出售予安怡公司，總價款
  為4億4172萬5627元。
上訴人主張兩造就系爭房地有分配協議一節，為被上訴人所否
  認，並以前詞置辯。
  ㈠上訴人主張兩造就系爭房地達成系爭協議，除被上訴人之特
    留分外，餘均由上訴人一人繼承，即被上訴人就系爭房地之
    分配權利範圍各1/36、上訴人分配權利範圍1/9（1/6-1/36×
　　2＝1/9）云云，固提出蔣春美之聲明書為證（原審士調卷第9
    頁）。
　㈡惟聲明書上載：「本人：蔣春美，民國00年0月00日、Z0000
　　00000、家母：蔣賴謹，民國00年0月00日、Z000000000。因
　　已亡故代辦繼承並申辦不動產，本人持份為零，特此聲明」
    等語，係被上訴人蔣春美對母親蔣賴謹所遺不動產所為之聲
    明，非就蔣明龍所遺系爭房地為聲明，自與蔣明龍所留之系
    爭房地無涉，上訴人以上開聲明書主張被上訴人同意就系爭
    房地僅分配特留分部分云云，自無可取。
　㈢上訴人於本院主張因被上訴人繼承蔣賴謹之遺產，方協議蔣
    明龍之遺產要抛棄，有蔣春香、蔣春惠可證明蔣明龍過世滿
    一年祭拜事項時，兩造協議時被上訴人放棄蔣明龍之遺產云
    云（本院卷第39頁）。惟子女依法均得繼承父母之遺產，上
　　訴人雖謂依原審卷第9頁之聲明書，蔣春美原抛棄對蔣賴謹
    之繼承，卻仍繼承蔣賴謹之遺產，方協議抛棄對蔣明龍之繼
    承云云。然聲明書上「本人持份為零」，縱將之解釋蔣春美
    抛棄對蔣賴謹之繼承，然蔣春美未向法院辦理聲明拋棄繼承
　　，自不生拋棄繼承之效力（民法第1174條第2項「前項拋棄
　　，應於知悉其得繼承之時起三個月內，以書面向法院為之」
　　參照）。蔣春美因未於知悉其得繼承之時起三個月內，以書
    面向法院為對蔣賴謹繼承之抛棄，則其繼承蔣賴謹之遺產乃
    依法律之規定。再繼承母親之遺產後，仍得繼承父親之遺產
　　，上訴人以蔣春美已繼承母親蔣賴謹之遺產，不得再繼承父
    親蔣明龍之遺產云云，自無可採。
  ㈣上訴人於本院聲請訊問證人王昱仁、蔣春香、蔣春惠為其有
    利之認定（本院卷第103頁），惟嗣捨棄訊問蔣春惠及王昱
    仁（本院卷第115頁）。就訊問蔣春香部分，經本院通知蔣
    春香於110年9月7日、110年10月5日、110年11月2日到場均
    未到場（本院卷第121、129、141頁），本院亦無從訊問證
    人蔣春香。
　㈤此外，上訴人未提出任何積極證據，足認兩造就系爭房地有
    系爭協議存在，則上訴人主張系爭房地出售安怡公司後，被
    上訴人應將逾特留分比例之價金給付上訴人，上訴人並為一
    部請求，請求被上訴人各給付100萬元，於法無據，不應准
    許。
綜上所述，上訴人先位之訴，請求被上訴人各給付上訴人100萬
  元，及均自108年8月20日起至清償日止，按年息5％計算之利息
  ，無理由，應予駁回；上訴人既受敗訴判決，其假執行之聲請
  亦失所依據，應併予駁回。原審就先位之訴為上訴人敗訴之判
  決，並駁回其假執行之聲請，核無不合。上訴意旨指摘原判決
  此部分不當，求予廢棄改判，為無理由，應予駁回。
本件因事證已臻明確，兩造其餘之攻擊、防禦方法及所為之立
  證，經審酌後認與判決之結果不生若何影響，無庸再逐一予以
  論列，合併敘明。
據上論結，本件上訴為無理由，依民事訴訟法第449條第1項、
  第78條判決如主文。
中　　華　　民　　國　　110 　年　　12　　月　　7 　　日
                  民事第八庭    
                        審判長法  官  李媛媛
                              法  官  古振暉
                              法  官  湯美玉
正本係照原本作成。
如不服本判決，應於收受送達後20日內向本院提出上訴書狀，其
未表明上訴理由者，應於提出上訴後20日內向本院補提理由書狀
（均須按他造當事人之人數附繕本）上訴時應提出委任律師或具
有律師資格之人之委任狀；委任有律師資格者，另應附具律師資
格證書及釋明委任人與受任人有民事訴訟法第466條之1第1項但
書或第2項所定關係之釋明文書影本。如委任律師提起上訴者，
應一併繳納上訴審裁判費。
中　　華　　民　　國　　110 　年　　12　　月　　7 　　日
　　　　　　　　　　　　　    書記官  陳美宜